臺灣臺北地方法院刑事判決　　　　　　　　　　　　　九十年度訴字第一一六九號
　　公　訴　人　臺灣臺北地方法院檢察署檢察官
　　被　　　告　丁○○　女　五.
　　　　　　　　戊○○　女　三.
　　右　二　人
　　共　　　同
　　選任辯護人　周武榮律師
右列被告等因誣告案件，經檢察官提起公訴（八十九年度偵字第一四七一二號），本
院判決如左：
    主  文
丁○○意圖他人受刑事處分，向該管公務員誣告，處有期徒刑壹年捌月。
戊○○無罪。
    事  實
一、丁○○於民國八十三年十月二十八日，在址設臺北市○○○路○段五五０號地下
    二樓之台證證券股份有限公司松山分行（下稱台證證券）開戶從事股票交易，而
    由台證證券營業員甲○○負責依丁○○之委託為其買賣股票，八十七年三月間，
    丁○○因買賣股票資金短缺亟欲尋求金主以為奧援乃求助甲○○，甲○○遂居間
    表示其客戶乙○○有意出借款項藉以從中賺取利息，雙方基於能迅速借、還款及
    債權確保之原則，約定由丁○○將其所開立之台新國際商業銀行（下稱台新銀行
    ）帳號000000000000號帳戶存摺一本及該帳戶印鑑章一枚交與乙○○保管以為擔保，並同時告知該帳戶提款密碼為九五九五，以方便乙○○提領，
    台新銀行提款卡則仍由丁○○保管俾利丁○○靈活調度現金，借還款方式則為乙○○將其母親丙○○之金錢以現金或電匯方式出借與丁○○應急，還款時則透過
    甲○○填寫取款條，由丁○○前開帳戶內將借款金額併計利息轉帳至丙○○所開
    立台新銀行帳號00000000000000號帳戶內。嗣丁○○因操作股票
    不順，虧損連連，迄同年四月底間共積欠新臺幣（下同）二百一十九萬一千五百
    五十元，乙○○為保全債權，乃偕同丁○○於同月二十七日至台證證券，並在甲○○營業櫃檯前方，在甲○○見證之下，由乙○○、丁○○共同結算出積欠之金
    額確為二百一十九萬一千五百五十元，繼由甲○○填寫制式借據內之貸與人姓名
    「丙○○」、借款金額「貳佰壹拾玖萬壹仟伍佰伍拾元正」、年月日「８７」、
    「４」、「２７」等字樣，復告知丁○○所積欠乙○○總金額已經其確認無訛，
    丁○○當場即在該借據本人欄、立據人欄處簽名，丁○○並同時持乙○○當場所
    交付之印鑑章蓋用於其上。詎丁○○不甘賠累、意圖脫免債務，藉故索還前揭存
    摺、印章，乙○○因認已持有丁○○開具之借據足供擔保，乃經由甲○○返還前
    揭存摺、印章，丁○○於取回存摺、印章後旋避不見面，乙○○乃向本院聲請假
    扣押丁○○之股票，丁○○於接獲本院之執行命令（本院八十七年五月七日北院
    義八十七民執全正字第一０一一號執行命令，假扣押案號：八十七年度裁全字第
    一六二八號），心生憤恨，明知其經由甲○○居間向乙○○借款，並提供台新銀
    行存摺、印章與乙○○做為擔保，且委由甲○○代填存、取款憑條，嗣雙方會算
    積欠金額而簽立借據等情均屬真實，竟意圖使丙○○、甲○○受刑事處分，隱瞞
    其借款之事實，設詞捏造：「甲○○曾私下告訴民（即丁○○）：『替妳做假帳
    讓妳做融資，並且合夥做股票』，之後又要民將（台新銀行）存摺、印章交由甲○○保管‧‧‧至今年四月二十七日甲○○拿了一張欠單要民簽字，並說這樣才
    能向金主調到現金，民不疑有它就簽了，未料五月七日竟收到臺北地方法院假扣
    押」等不實之事實，而於八十七年五月十八日具狀向該管臺灣臺北地方法院檢察
    署檢察官提出甲○○、丙○○共同涉犯刑法詐欺取財及偽造私文書罪嫌之刑事告
    訴，並於同月二十日又以捏就之「甲○○為告訴人（即丁○○）處理股票交易事
    務，竟為自己不法之利益，假借告訴人之名擅自操作股票，致告訴人財產嚴重受
    損」、「被告二人（指甲○○、丙○○）未經告訴人同意擅自交易股票」等不實
    之事項，具狀追加甲○○、丙○○共同涉犯刑法背信、違反證券交易法等罪嫌，
    又因丁○○在偵查庭中未能針對檢察官訊問之重點而為陳述或辭不達意，而於同
    年六月十五日出具委任狀委由不知情之女兒戊○○任告訴代理人出庭陳述，不知
    情之戊○○即悉按其母即丁○○之陳述、指示而轉告檢察官或出具書面資料，嗣
    經檢察官偵查終結，認丙○○部分犯罪嫌疑不足，於八十七年十一月三十日以八
    十七年度偵字第一０一一四號處分書為不起訴處分確定，甲○○部分則經檢察官
    認為有犯罪嫌疑而據以向本院提起公訴，經本院審理後於八十八年六月二十九日
    以八十八年度訴字第一五二號判決無罪，丁○○又請求檢察官上訴，經臺灣高等
    法院審理後於九十年六月二十九日以八十八年度上訴字第二九三八號判決駁回上
    訴，同年八月十日確定。
二、案經丙○○訴由臺灣臺北地方法院檢察署檢察官偵查起訴。
    理  由
壹、被告丁○○部分：
一、訊據被告丁○○對於右開時、地在台證證券開立證券交易帳戶、並由甲○○為其
    營業員，嗣並以「甲○○以合夥為由騙取其台新銀行存摺、印章、以向金主調現
    方便為由要其預先在一紙未填寫日期、金額之借據上簽名及未經其同意以其證券
    交易帳戶買賣股票」等情具狀告訴、追加告訴甲○○、丙○○共同涉犯詐欺取財
    、偽造私文書、背信、違反證券交易法等罪嫌，嗣丙○○經檢察官處分不起訴確
    定，甲○○經檢察官提起公訴後，經本院判決無罪，復經臺灣高等法院判決駁回
    上訴而告確定之情坦承不諱，核與告訴人丙○○、告訴代理人乙○○、被害人甲○○於本院調查時證述情節相符，復有被告於台證證券開戶資料影本（本案偵查
    卷第一九０頁參照），被告所提告訴狀、刑事補充告訴狀影本（同署八十七年度
    偵字第一０一一四號偵查卷第一、第十五頁參照），臺灣臺北地方法院檢察署八
    十七年度偵字第一０一一四號不起訴處分書、本院八十八年度訴字第一五二號判
    決、同署八十八年度請上字第七九一號卷第二十二頁所附刑事聲請上訴狀影本、
    臺灣高等法院八十八年度上訴字第二九三八號判決在卷足證，並經本院調閱上開
    卷宗核閱屬實，足以擔保被告前開任意性自白與事實相符，被告此部分之自白自
    屬真實。惟被告仍矢口否認有何公訴人所指之誣告犯行，辯稱：我在告訴狀及補
    充告訴狀所寫的事實均屬真實，並非捏造，我根本不認識乙○○、丙○○，怎麼
    可能向他們借錢，我投資股票的錢都是向我女兒即同案被告戊○○所借，至於借
    據是甲○○向我謊稱先填寫借據，如此一來比較方便向金主借錢，我才簽名，在
    簽名時該借據上什麼都沒有寫，金額二百一十九萬一千五百五十元、借款人丙○○、日期八十七年四月二十七日是甲○○等人在我簽名後才補填上去的，而且我
    只有在借據右側第一行本人欄簽名，立據人欄的名不是我簽的，這借據根本是偽
    造的，檢察官、法院並未查明，我請求調閱八十七年四月二十七日台證證券營業
    廳監視錄影帶，以便查證實情云云。
二、經查：
   （一）被告丁○○於八十三、四年間，即曾買賣股票，斯時買賣股票所用之存摺
         及印章其均自行保管，股票之買入、賣出亦取決其己意，僅偶向營業員江
         明珠打探訊息等情，業據被告丁○○於其誣告甲○○詐欺取財等案件本院
         調查時自承無訛（見本院八十八年度訴字第一五二號審判卷第二０六頁正
         面），並有被害人甲○○提出之被告丁○○八十四年間股票交易紀錄可佐
         （見同上審判卷第九六至一０五頁），堪認該期間被告丁○○係自行操作
         進行股票交易，復觀諸該交易紀錄，自八十四年一月五日起至同年四月一
         日止，僅短短尚不足三個月之期間，被告丁○○進行股票交易達四百九十
         七筆之多，且依該交易紀錄末行所示「交易別：１現股２融資３融券」，
         被告丁○○除於甫開始從事股票交易之八十四年一月間，偶以現金買賣股
         票共八筆外，其餘四百多筆股票交易概均以融資融券之方式為之，則以被
         告丁○○股票交易量之大，且大多採融資融券之方式為之，衡情被告盧林
         月確已熟諳股票交易，尤其是融資、融券之信用交易，則被告丁○○累積
         多年買賣股票之實務經驗，其深諳股票交易流程已毋庸置疑，絕非對股市
         交易一竅不通之輩所能比擬。
   （二）八十七年三、四月間，被告丁○○每日均親臨證券公司看盤，時而並利用
         呼叫器聽取股票明牌等情，亦據證人即同於台證證券公司買賣股票之何秀
         佳、蔡啟忠、吳炯林於本院原案證述明確（見同上審判卷第六二之一頁正
         、背面），而即被告丁○○亦自承買賣股票之種類均其自行決定等語（見
         同上審判卷第二０七頁正面），被告丁○○並曾於八十七年四月間以電話
         向股友社查詢稱「我是盧太太，這個盤如何？」、「上回叫我買智邦八十
         多元，現在跌。」、「我是盧太太，早上ＣＡＬＬ機，ＣＡＬＬ什麼？（
         對方回答：早上八點半ＣＡＬＬ英業達）」、「是ＣＡＬＬ『國』是『國
         豐』嗎？剛才收到第一通是『國』，第六通是合泰五十六左右進。」、「
         上次買旭麗一百零幾，跌下八十多元賣掉。」、「今天我買光寶九十元。
         」、「（對方問：妳可以作當沖嗎？）可以。」等語，亦據承審被告盧林
         月所誣告之詐欺取財等案件之法官當庭勘驗被告丁○○與股友社之電話錄
         音屬實，並有該錄音譯文影本一紙可按，且為被告丁○○所不否認（見八
         十七年度偵字第一０一一四號偵查卷第七十八頁、同上審判卷第七十六頁
         背面、第七十七頁正面），是八十七年間，被告丁○○不惟自己決定買賣
         股票種類、金額，且依據股友社通報之訊息買賣股票，則被告丁○○顯然
         係自行決定買賣股票之種類及數量。倘如被告丁○○所辯其係與甲○○合
         夥買賣股票而平均分攤贏虧云云，何以買賣股票之種類及數量均由被告盧
         林月決定，而未有任何甲○○參與其中之跡證，況且甲○○身為營業員，
         衡情實不乏投資之人脈及管道，何以竟願與迷信明牌且未具有投資專業之
         被告丁○○合夥並分擔一半之贏虧，凡此皆已啟人疑竇，況且被告丁○○
         對於雙方如何決定買賣股票之種類、數量，如何集資，以便及時交割，均
         無法為合理之說明，甚且被告丁○○與甲○○之合夥僅係出於口頭約定而
         未形諸書面，則衡情甲○○因買賣股票所應負擔之金額應以電匯或其他轉
         帳方式存入被告丁○○台新銀行帳戶內，以求日後雙方發生糾紛時便於舉
         證，然被告丁○○亦始終無法提出甲○○有將其自有資金存入被告丁○○
         台新銀行帳戶或其銀行帳戶之款項有轉入甲○○銀行帳戶之任何證明，是
         被告丁○○所辯因與甲○○合夥買賣股票因而交付存摺、印章云云，實無
         足採。
   （三）依台證證券之被告告丁○○股票交易明細對帳單（見上開審判卷第一四一
         至一五七頁），(1)被告丁○○於八十七年二月十七日融資購買國壽、華電
         股票，扣除融資款項須補付股款差額四千九百四十六元，同月十八日另融
         資買入旭麗、倫飛股票，須補付之自備款四十八萬一千九百四十七元，均
         應於成交後第三個營業日即同月十九日、二十日支付，惟被告丁○○設於
         台新銀行，用以支付股票交割款之第００三─一一─００八０六０─七─
         ００號帳戶，於八十七年三月十八日之存款餘額原僅二百四十五元，同日
         其女戊○○轉帳存入告訴人上開帳戶內五十萬元後，於八十七年二月十九
         日、二十日分別扣款支付上開應付之股款後，僅餘一萬三千三百五十二元
         ，有被告丁○○台新銀行帳戶存摺影本為憑（同署八十七年度偵字第一０
         一一四號偵查卷第九頁參照），是自戊○○帳戶轉入之上開五十萬元，顯
         係為支應買入上開股票之股款；(2)被告丁○○於八十七年三月十三日部分
         現金部分融資買入旭麗、南紡股票，須於成交後第三個營業日即同月十七
         日（同月十四、十五日為週末假日）補付股款六十萬五千一百二十七元，
         惟被告丁○○上開帳戶於同月十六日之存款餘額僅三十五萬五千四百三十
         一元，而被告丁○○亦自承於同月十七日存入二十五萬元，有其提出之存
         提款明細表一紙可按（同署八十七年度偵字第一０一一四號偵查卷第四七
         頁參照），當日扣除支付旭麗、南紡股票之股款後，僅餘三百零四元，足
         見被告丁○○存入該二十五萬元，純為支應買入旭麗、南紡股票之股款；
         (3)被告丁○○於八十七年三月二十一日融資買入金寶、德寶股票，須於成
         交後第三營業日即同月二十四日（同月二十二日為週日）補付股款一百十
         四萬一千二百四十元，惟被告丁○○上開帳戶於同月二十三日之存款餘額
         僅三十萬二百三十三元，而被告丁○○亦自承於同月二十四日存入四十二
         萬元，連同該帳戶於同日另存入之三筆款項四十萬元、二萬零十元及一千
         元，於同月二十四日扣除支付金寶、德寶之股款後，僅餘三元，有上開存
         摺影本及明細表可按，是被告丁○○存入該四十二萬元款項，與該三筆匯
         款顯係為支應買入金寶、德寶之股款無疑；(4)被告丁○○於八十七年四月
         八日融資買入全友、友訊、三采股票，須於成交後第三營業日即同月十日
         補付股款六萬四千零六十三元，惟被告丁○○上開帳戶於同月九日之存款
         餘額僅一千八百二十九元，而被告丁○○亦自承於同月十日存入六萬五千
         元，當日扣除支付全友、友訊、三采之股款後，僅餘二千七百六十六元，
         有上開帳戶影本及明細表為憑，可知被告丁○○存入該六萬五千元款項，
         純為支應買入全友、友訊、三采之股款；(5)被告丁○○於八十七年四月十
         五日融資買入永大、國化、友訊等股票，應於成交後第三營業日即八十七
         年四月十七日補付股款十二萬四千二百四十七元，惟被告丁○○上開帳戶
         於同月十六日存款餘額僅三千五百十五元，而被告丁○○亦自承於同月十
         七日存入十二萬五千元，當日扣除支付永大、國化、友訊之股款後，僅餘
         四千二百六十八元，有上開存摺影本及明細表為證，是被告丁○○存入該
         十二萬五千元款項，顯為支應買入永大、國化、友訊之股款，則被告盧林
         月既陸續於上開時日多次存入款項，俾支應其帳戶內融資買入股票於扣除
         融資餘額後所應補付之股款，其非但就以融資之方式買入上開股票一事已
         難諉為不知，且其就上開帳戶內存款餘額是否足以支應補付之股款亦知之
         甚詳，因之帳戶內之款項如有不足始能即時補足支應，再者被告丁○○自
         承自上開帳戶提領八十七年三月三十一日二萬元、同年四月八日二萬元二
         筆及一萬元一筆、同月十六日二萬元，有上開明細表足稽，而各該提款均
         係以提款卡提領，亦有上開帳戶存摺影本為憑，而上開帳戶之提款卡係在
         被告丁○○本人持有中，此為被告丁○○所自承，是縱其確已將上開帳戶
         之存摺、印章託交與甲○○，然其持提款卡提領上開各筆款項時，勢必自
         其每次所取得之交易明細得知當時其帳戶內之存款餘額，且被告丁○○亦
         陳明其每次買入股票時，均預先向甲○○查詢知悉其上開帳戶內之存款餘
         額等語（見同上審判卷第二０七頁正、背面），被告丁○○亦自承其確於
         八十七年五月間收受台證證券寄送之八十七年四月份之對帳單等語（同署
         八十七年度偵字第一０一一四號偵查卷第一一０頁背面、第一一一頁正面
         ），則被告丁○○自其領取之每日交易單或月對帳單所載，豈有不知其名
         下股票交易詳情之理，是被告丁○○對其名下股票交易及其所有上開帳戶
         內存款情形，顯了然於心，況且以被告丁○○進出買賣股票之頻繁，及不
         乏有正常管道而得以即時取得其股票交易明細，身為營業員之甲○○又豈
         敢明目張膽未經被告丁○○之同意而擅自以被告丁○○名義買賣股票，足
         徵被告丁○○所辯八十七年三、四月間其名下股票交易大都係甲○○擅自
         以其名義所為，純屬虛偽。
   （四）告訴人丙○○、告訴代理人乙○○指稱被告丁○○陸續多次向其借款，其
         均自其母丙○○設於台新銀行之前開帳戶匯款至被告丁○○前述帳戶，被
         告丁○○因而依股市慣例將存摺、印章交其保管以為擔保，並授權其於被
         告丁○○出售股票股款進帳時，填寫取款條提款以為清償，其匯款至被告
         丁○○上開帳戶之存入憑條及自該帳戶提款取償之取款憑條，均委由甲○○代為填寫，被告丁○○並於證券公司櫃臺清結自八十七年三月七日起至
         同年四月二十七日止向其借用之款項，由甲○○代填金額，經被告丁○○
         親自簽名而出具借據一紙予其收執，其亦於八十七年四月底將被告丁○○
         之存摺、印章交由甲○○返還與被告丁○○之情，核與證人甲○○於本院
         調查時證述之情節相符，而觀諸丙○○上開帳戶，於八十七年三月二十四
         日匯出三筆款項四十萬、二萬零一十及一千元，被告丁○○上開帳戶於同
         日亦確轉帳存入三筆同額款項（同署八十七年度偵字第一０一一四號偵查
         卷第六頁、第八十六頁參照），被告丁○○於本案偵查中一度具狀製表自
         承其與丙○○上揭二帳戶間有多筆金錢往來（本案偵查卷第三０七頁參照
         ），足徵乙○○與被告丁○○間確有資金往來；另被告丁○○於本院八十
         八年度訴字第一五二號甲○○詐欺取財等案件本院調查時就證人乙○○所
         稱其向他人調現二百萬元轉借予丁○○，雖丁○○未還，其仍須償還，且
         其均透過丁○○之帳戶轉帳之情，本院詢問該案告訴人丁○○是否是這樣
         ？丁○○亦自承其確將存摺、印章放置彼等之處，由彼等轉帳等語（見同
         上審判卷第一六七頁背面），與被告丁○○之前具狀所稱係遭甲○○以合
         夥買賣股票為由予以詐騙，其前後供述明顯不同，顯知被告丁○○確交付
         印章、存摺與乙○○等人保管，乙○○上開指訴殊堪採信。雖被告丁○○
         指稱上開借據僅首行之「丁○○」三字係被告丁○○所書，末尾之立據人
         丁○○簽名並非其所簽署，其與乙○○未曾謀面，亦未向乙○○借款並交
         付存摺或印章予乙○○保管云云，惟被告丁○○之告訴狀上已載明其因受
         甲○○誘騙，遂於未看清內容之情況下，於該字據上簽名等語，依其告訴
         意旨，該字據上之被告丁○○簽名確係被告丁○○本人所為，其嗣始又改
         稱僅親書該字據首行中之「丁○○」，並未於立據人處簽署云云，前後供
         述不一，已非足採；且苟如被告丁○○所言因受甲○○誘騙而簽名於字據
         上，則甲○○既誘騙被告丁○○簽名，竟未誘使被告丁○○於立據人簽名
         而僅簽寫「丁○○」於字據內容中之首行，致該借據仍因立據人處未經被
         告丁○○簽名而不具證明力，則甲○○誘騙被告丁○○簽名所圖為何，殊
     難想像，參以如前所述，被告股票交易量之大，且大抵採融資融券之方式
         為之，又有經營買賣物品多為價值昂貴之珠寶店的經驗，若謂被告不識字
         ，未熟諳股票交易，而輕易矇騙簽下空白借據，孰人能信？是該借據立據
         人處丁○○之簽名確係被告丁○○所為無疑，被告丁○○翻異之詞，顯不
         足採，再參以被告丁○○因而對乙○○提出偽造借據及取款條等私文書之
         告訴，亦經檢察官以該借據上立據人丁○○之簽名確係被告丁○○所為，
         被告丁○○因借款而交付存摺、印章與乙○○並授權乙○○得填具取款條
         提領被告丁○○帳戶內因出售股票所得之股款償債，乙○○並未偽造借據
         及被告丁○○帳戶之取款憑條為由，對乙○○為不起訴處分確定，有臺灣
         臺北地方法院檢察署八十八年偵字第二三三三七號不起訴處分書及臺灣高
         等法院檢察署九十年度議字第一０九二號再議處分書等影本各一紙為憑（
         見本案一卷二四三至第二五０頁），核均與本院調查審認結果一致，則不
         論被告丁○○與乙○○、黃母丙○○間債權、債務之民事關係詳情如何，
         已否清償，被告丁○○既確向乙○○借款而交付存摺、印章供乙○○於被
         告丁○○售出股票進帳時就該進帳款項取償，嗣並於會算後簽發借據之情
         已屬灼然，被告丁○○所辯其未向經由甲○○向乙○○借款云云，純屬賴
         帳之詞，亦不足採。
   （五）被告丁○○雖辯稱其女即同案被告戊○○很有錢，其需要錢都向戊○○借
         ，不必向他人借，借的金額多寡不一，有幾萬、十幾萬、最多一筆是五十
         萬，有匯款紀錄可證云云，但被告丁○○對此一積極性的辯解不僅未舉任
         何匯款紀錄等資料以供本院勾稽比對其資金來源以實其說，且查被告盧林
         月前開帳戶八十七年三月至四月間之進出金額紀錄，從未有五十萬元此一
         數目，另參酌被告丁○○在與丙○○間民事訴訟中，自認有向案外人陳罔
         夏、黃立群、楊秀珍等人借款而直接匯入其帳戶（本案二卷所附臺灣高等
         法院九十年度上更【一】第一八七號民事判決第七頁倒數第五行參照），
         可見被告丁○○所辯毋庸對外舉債云云，無非臨訟杜撰，殊難憑信。
   （六）至被告丁○○聲請調閱台證證券八十七年四月二十七日營業廳監視錄影帶
         一節，因本院認定事實已經明確，且當時甲○○營業櫃臺前人潮擁擠，黃
         昶捷尚須穿越人牆才能將借據遞與甲○○，此業據乙○○陳述明確（本院
         九十一年十月三十一日訊問筆錄第二十四頁參照），可知監視錄影器非一
         定攝有被告簽立借據之經過，又因時間久遠，該監視錄影帶應已銷毀，此
         為一般商業習慣並為本院職務上所已知，基於該證據不能動搖本院認定之
         事實、與待證事實無絕對關連性、不可能調查之證據等理由，此一聲請調
         查之證據為不必要，無庸調查。
   （七）綜上，被告丁○○前於八十三、四年間，即大量以融資融券之方式從事股
         票交易，八十七年間被告丁○○再度以融資融券之方式從事股票交易，因
         資金不足即經由甲○○居間向金主即乙○○借款，而交付存摺、印章與黃
         昶捷，並授權乙○○提領被告丁○○帳戶內售出股票之股款取償，乙○○
         復委託甲○○代為填寫取款條，嗣經結清積欠金額並開具借據一紙與黃昶
         捷，藉以換回其質押之存摺、印章，被告丁○○對其親身經歷之「有向黃
         昶捷借款」、「有質押存摺、借據」、「有請甲○○代填存、取款憑條」
         、「有簽立借據」等事實，竟捏造為無而誣告甲○○、丙○○以詐騙方式
         使其交付存摺、印章，並開具收據，又未經其同意以其名義買賣股票，其
         犯行已然該當刑法誣告罪之構成要件，至於被告丁○○與乙○○、丙○○
         等債權債務等民事糾紛如何，確實欠款金額多少，是否如丙○○、乙○○
         所主張，自不影響被告誣告犯行之成立，爰不贅予論駁，附此敘明。
三、核被告丁○○所為，係犯刑法第一百六十九條第一項之誣告罪，而誣告為妨害國
    家審判權之犯罪，誣告人者雖有使人受刑事或懲戒處分之故意，但衹能就其誘起
    審判之原因令負罪責，故被告丁○○以一狀誣告丙○○、甲○○二人，衹成立一
    誣告罪，其後遞出補充理由狀、出庭陳述等行為，不過為誣告犯行之接續，僅應
    論以一罪，又被告於誣告行為接續中利用不知情之同案被告戊○○擔任告訴代理
    人實施告訴（詳後述），為間接正犯，爰審酌被告丁○○之犯罪動機、目的為僅
    因投資股票不利即欲逃避債務而大興訴訟，牽連無辜且浪費司法資源，狀告之人
    數，誣指他人涉犯之法條均非屬輕罪，到案後又砌詞飾卸、咆哮法庭，犯罪後態
    度不佳等一切情狀，量處如主文所示之刑，以資儆懲。
貳、被告戊○○部分：
一、公訴意旨另以：被告戊○○係與被告丁○○共犯本案，因認被告戊○○涉有刑法
    第二十八條、第一百六十九條第一項之共同誣告罪等語。
二、公訴人所以認被告戊○○涉有所訴犯行，主要係以（一）被告丁○○誣告甲○○
    、丙○○案件中，乃委由被告戊○○擔任告訴代理人，出庭陳述實行告訴。（二
    ）且被告戊○○曾於八十七年六月十五日單獨出庭代其母即被告丁○○應訊。（
    三）被告戊○○又自行計算金額並製成書面訴稱丙○○侵占被告丁○○三十五萬
    二千元，與被告丁○○所稱拿二百多萬元給甲○○不同。（四）被告戊○○對於
    與甲○○接洽過程所辯多所矛盾，且與證人陳文珠所言又不一致。被告戊○○顯
    具有一定獨立捏造事實，意圖使丙○○、甲○○受刑事處分之誣告意思，而非僅
    聽受被告丁○○陳述而代為表達，或完全相信身為母親的被告丁○○所言，不疑
    有他而已。
三、按「犯罪事實應依證據認定之，無證據不得推定其犯罪事實。」、「不能證明被
    告犯罪或其行為不罰者，應諭知無罪之判決。」刑事訴訟法第一百五十四條、第
    三百零一條第一項分別定有明文，又「認定不利於被告之事實，須依積極證據，
    苟積極證據不足為不利於被告事實之認定時，即應為有利被告之認定，更不必有
    何有利之證據。」最高法院三十年上字第八一六號著有判例可資參照。訊據被告
    戊○○固坦承有任被告丁○○之告訴代理人出庭陳述，且提出指訴丙○○侵占被
    告丁○○三十五萬二千元之計算單（同署八十七年度偵字第一０一一四號偵查卷
    第四十八頁參照）供檢察官附卷，惟堅決否認有何公訴人所指共同誣告犯行，辯
    稱：剛開始是被告丁○○請別人擬狀要告丙○○、甲○○，要我陪同出庭，第一
    次開庭時，因為被告丁○○在庭上陳述不達重點，所以檢察官就叫我進去幫忙溝
    通，第二次就寫了委任狀由我任告訴代理人一起出庭，我所說的都是轉述被告丁○○之言詞，因為被告丁○○是我母親，作女兒的當然相信母親所講的話，關於
    提供給檢察官的計算單，也都是被告丁○○告訴我的，雖然被告丁○○供稱給甲○○二百多萬，但被告丁○○要我將雙方往來金額計算抵銷後，得到三十五萬二
    千元的數目，所以就只告丙○○侵占三十五萬二千元，這數目真的是被告丁○○
    告訴我的，至於八十七年六月十五日雖然報到單與筆錄都只有記載我一個人，且
    受訊人簽名欄也只有我簽名，但當天被告丁○○確實有去，只是檢察官沒有要被
    告丁○○講話，整個偵查中始終都是被告丁○○與我兩人一起出庭，可以請檢察
    官來作證等語（本案一卷第一百六十二頁、審理筆錄第四、二十四、二十六、二
    十七、二十九、三十、三十一頁參照）。
四、經查，誣告罪之成立，以意圖他人受刑事處分、虛構事實而向該管公務員申告為
    其要件，被告戊○○所訴甲○○、丙○○等詐欺取財等事實，雖均已證明並非真
    實，然共同正犯之成立必以被告戊○○明知被告丁○○所誣指之事實為虛偽而仍
    執意為之為其要件，告訴代理人乙○○於本院審理時陳稱其（除法院開庭外）從
    未見過被告戊○○等語，證人甲○○於本院審理時證稱其僅於被告戊○○前往台
    證證券櫃臺向其要回借據有所接觸，其餘有二次在營業廳見過被告戊○○，但並
    未有所交談等語，則被告戊○○於被告丁○○與甲○○、乙○○有所往來時並未
    介入，僅係事後前往要求取回借據，衡情被告戊○○因未親身經歷自難明瞭被告
    丁○○與乙○○資金往來之全貌及原委，而被告丁○○為被告戊○○之母親，屬
    人間至親，其因而片面聽信被告丁○○之陳述，因偏聽而執著認為被告甲○○、
    乙○○確屬犯罪之行為人，亦屬人情之常，且被告戊○○並非該誣告之發動者，
    僅係因被告丁○○在偵查庭陳述辭不達意，改由其充任告訴代理人，此點由被告
    丁○○於本案訴訟中之陳述態度及能力亦可瞭解，縱使八十七年六月十五日確僅
    由被告戊○○一人出庭陳述，然仍係延續被告丁○○之前之告訴範圍，並未自行
    任意擴張虛構事實，意圖使丙○○、甲○○受刑事處分，況且被告丁○○與丙○○間確實有債權債務糾紛，至於計算金額如何，本係繁複之事，自難強求被告戊○○所訴金額必然正確無誤，尚難僅以被告戊○○所計算之金額與被告丁○○主
    張之金額有所不同，遽認被告戊○○有任何虛構犯罪事實之情事，參以被告丁○○亦坦承在偵查庭時被告戊○○向檢察官所述都是照我所講，未逾越我告訴之範
    圍（審理筆錄第三十三頁參照），均係依被告丁○○之指示所為，被告戊○○縱
    有指訴虛偽之事實，仍難認其有誣告之故意，尚不能遽以誣告罪論處。
五、綜上所述，公訴人所舉之證據與所指出之證明方法尚未足使本院確信被告戊○○
    犯罪；此外，於本院得依或應依職權調查證據之範圍內，又查無其他積極證據足
    證被告戊○○有何公訴人所指犯行，揆諸前開說明，不能證明被告犯罪，應為被
    告戊○○無罪之諭知。
據上論斷，應依刑事訴訟法第二百九十九條第一項前段、第三百零一條第一項，刑法
第一百六十九條第一項，判決如主文。
本案經檢察官劉承武到庭執行職務
中      華      民      國    九十一    年    十二    月     二十七     日
                                臺灣臺北地方法院刑事第三庭
                                    審判長  法  官    徐世禎
                                            法  官    郭惠玲
                                            法  官    姚念慈
右正本證明與原本無異。
如不服本判決，應於判決送達後十日內向本院提出上訴狀(應抄附繕本)。告訴人
或被害人如對於本判決不服者，應具備理由請求檢察官上訴，其上訴期間之計算
係以檢察官收受判決正本之日期為準。
                                            書記官    林義盛
中      華      民      國    九十一    年    十二    月     二十七     日
附錄本案論罪科刑法條全文：
刑法第一百六十九條
意圖他人受刑事或懲戒處分，向該管公務員誣告者，處七年以下有期徒刑。
意圖他人受刑事或懲戒處分，而偽造、變造證據，或使用偽造、變造之證據者，亦同
。
